【裁判字號】    89,台上,4047
【裁判日期】    890713
【裁判案由】    貪污
【裁判全文】
最高法院刑事判決                              八十九年度台上字第四○四七號
    上  訴  人  甲○○
    選任辯護人  簡燦賢律師
右上訴人因貪污案件，不服台灣高等法院花蓮分院中華民國八十九年四月二十七日第
二審判決（八十九年度上訴字第六八號，起訴案號：台灣花蓮地方法院檢察署八十八
年度偵字第一四八四號），提起上訴，本院判決如左：
    主  文
原判決撤銷，發回台灣高等法院花蓮分院。
    理  由
本件未聲明為一部上訴，依刑事訴訟法第三百四十八條第一項規定視為全部上訴，合
先敘明。原判決認定上訴人甲○○係前台灣省政府所屬台灣土地銀行花蓮分行（以下
稱土地銀行花蓮分行）之辦事員，為依據法令從事公務之人員。竟基於意圖為自己不
法所有之概括犯意，利用職務上之機會，於原判決附表一所示之時間及方法，使該分
行承辦客戶存、提款之人員陷於錯誤，而詐領得客戶存款共新台幣（下同）三百七十
二萬一千七百三十九元。上訴人復於原判決附表二所示之時間，以該附表所示之方法
，侵占其職務上所持有之非公用私有財物，即兄弟加油站、建國加油站向中國石油股
份有限公司（以下稱中油公司）購油之油款總計九百六十一萬五千八百六十六元而詐
取財物。嗣於民國八十七年八月間為該銀行內部稽查人員查帳發現後，始陸續清償詐
領之客戶存款及回補挪用之中油公司購油款，上訴人對於詐領客戶存款部分，並於犯
罪未發覺前向法務部調查局花蓮調查站自首，侵占中油公司客戶購油款部分並在偵查
中自白犯罪等情。因而撤銷第一審判決，改判論上訴人連續依據法令從事公務之人員
，利用職務上之機會詐取財物罪，免刑；及論處上訴人連續侵占職務上持有之非公用
私有財物罪刑，固非無見。
惟查：(一)、按有罪判決書之事實一欄，為適用法令之依據，故凡與適用法令有關之事
實，均應詳予記載，否則所適用之法律將失依據。又刑法上之連續犯，係指一次即可
成罪之行為，而以概括之犯意予以反覆數次為之，且其連續之數個行為，必有先後次
序之可分者，始稱相當。原判決認定上訴人侵占中油公司客戶購油款部分，僅於事實
欄載稱：上訴人自八十五年三月起至八十七年五月止，將兄弟加油站、建國加油站繳
交應解存中油公司帳戶之支票或提取購油款，自行製作存款條存入其不知情之配偶鍾
選能及婆婆鍾潘連英在土地銀行帳號內挪用，共挪用九百六十一萬五千八百六十六元
等情（原判決附表編號二）。然上訴人究分幾次各於何時挪用？如何挪用及各次挪用
之金額為何？原判決均未明白認定，詳細記載，依首開說明，自難謂適法。又原判決
理由欄說明如原判決附表二所示部分，上訴人所為係犯侵占職務上持有之非公用私有
財物罪，乃又於事實欄載稱上訴人前開部分所為係「詐取財物」等語（原判決正本第
二頁第三行），事實之記載與理由之說明不盡相符，亦有未洽。(二)、科刑判決所認定
之事實，與所採之證據不相適合，即屬證據上理由矛盾，其判決當然為違背法令。原
判決認定上訴人侵占職務上持有兄弟加油站向中油公司購油之購油款，且該部分之購
油款未繳入土地銀行花蓮分行帳戶（原判決正本第三頁第六行），係以該加油站會計
朱智能於偵查中所為之證言，為該部分論罪之主要依據之一（原判決正本第二頁第十
二行）。然朱智能於偵查中係證稱：……需向中油公司購油時，伊會先填好一張取款
條交給（花蓮區）中小企業銀行人員，請該銀行匯款到土地銀行花蓮分行中油公司帳
戶（偵查卷第四十九頁背面、第五十頁），並有花蓮區中小企業銀行將兄弟加油站購
油款項，匯入土地銀行花蓮分行中油公司第000000000000帳戶之匯款回
條多張附卷可證（偵查卷第五十二頁至第五十四頁）。原判決所認定之上開事實，似
與上開卷內證據資料不盡相符。苟上開購油款已匯入土地銀行花蓮分行之中油公司帳
戶內，上訴人係如何將已匯入中油公司帳戶內之購油款領出？其將購油款領出是否亦
有行使偽造私文書之行為？若有之，則其行使偽造私文書之行為與原判決附表一所示
部分之行使偽造私文書行為，是否具有連續犯裁判上一罪之關係？原審對上開事實未
詳加調查釐清，不足為判斷其適用法律當否之依據，亦有可議。上訴意旨指摘原判決
不當，尚非無理由，應認有撤銷發回更審之原因。上訴人連續依據法令從事公務之人
員，利用職務上之機會，詐取財物罪部分，與連續侵占職務上持有之非公用私有財物
罪部分，公訴人係以連續犯、牽連犯裁判上一罪之關係提起公訴，第一審法院亦依連
續犯、牽連犯之規定，從一重論處連續依據法令從事公務之人員利用職務上之機會，
詐取財物罪刑，原審雖對上開二罪改依數罪併罰論處，然本院認原判決附表二所示部
分，上訴人是否有行使偽造私文書行為，仍有疑義尚待調查釐清，且原判決事實欄就
上訴人所犯侵占職務上持有之非公用私有財物部分，又載謂係「詐取財物」，則其與
上訴人所犯如原判決附表一部分之利用職務上之機會，詐取財物罪，究有如何之關連
，亦待釐清。是上訴人本件所為究屬連續犯牽連犯裁判上一罪之關係，抑或係數罪併
罰之關係，尚欠明確，無從為法律上之判斷，基於審判不可分原則，應併予撤銷發回
。
據上論結，應依刑事訴訟法第三百九十七條、第四百零一條，判決如主文。
中      華      民      國    八十九    年      七      月     十三     日
                              最高法院刑事第五庭
                                  審判長法官  董  明  霈
                                        法官  丁  錦  清
                                        法官  林  茂  雄
                                        法官  王  居  財
                                        法官  張  祺  祥
      右正本證明與原本無異
                                              書  記  官
中      華      民      國    八十九    年      七      月    二十一    日


司法院資訊處製作；財團法人民間司法改革基金會備份。
